臺灣高等法院臺中分院民事判決　95年度上字第267號
上　訴　人　己○○
訴訟代理人　鄭志明　律師
被　上訴人　祥邑建設有限公司
法定代理人　丁○○
訴訟代理人　戊○○
被　上訴人　宙紘冷凍冷藏股份有限公司
法定代理人　乙○○
被　上訴人　丙○○
上列當事人間請求所有權移轉登記事件，上訴人對於民國95年5
月30日臺灣彰化地方法院95年度訴字第157號第一審判決提起上
訴，本院於96年7月25日言詞辯論終結，茲判決如下：
    主  文
原判決廢棄。
被上訴人祥邑建設有限公司、宙紘冷凍冷藏股份有限公司應就坐
落彰化縣田尾鄉○○段335之13地號土地上如附件即彰化縣田尾
鄉公所（93）田鄉建字第伍肆玖伍號建造執照所示鋼筋混凝土造
三層樓房壹棟壹戶、面積計144.27平方公尺之已完工房屋（不含
基地），共同辦理使用執照及以宙紘冷凍冷藏股份有限公司名義
辦理房屋所有權第一次登記後，被上訴人宙紘冷凍冷藏股份有限
公司再將該樓房所有權移轉登記予被上訴人丙○○，被上訴人丙
○○再將該樓房所有權移轉登記予上訴人。
第一、二審訴訟費用由被上訴人負擔。
     事實及理由
甲、程序方面：
一、被上訴人祥邑建設有限公司（以下稱祥邑公司）、宙紘冷凍
    冷藏股份有限公司（以下稱宙紘公司）、丙○○均未於言詞
    辯論期日到場，核無民事訴訟法第386條各款所列情形，爰
    依上訴人之聲請，由其一造辯論而為判決。
二、上訴人於原審起訴，請求：被上訴人祥邑公司應就如附件即
    彰化縣田尾鄉公所（93）田鄉建字第5495號建照執照所示鋼
    筋混凝土造三層樓房壹棟壹戶，面積計144.27平方公尺之已
    完工房屋（以下稱系爭房屋），辦理使用執照及房屋所有權
    第一次登記，並將該房屋所有權移轉登記予被上訴人宙紘公
    司，再由被上訴人宙紘公司將該房屋所有權移轉登記予被上
    訴人丙○○，被上訴人丙○○再將該房屋所有權移轉登記予
    上訴人（見原審卷第3頁、第4頁、第55頁、第56頁）。嗣於
    本院變更聲明為：被上訴人祥邑公司、宙紘公司應就系爭房
    屋共同辦理使用執照及以宙紘公司名義辦理房屋所有權第一
    次登記後，被上訴人宙紘公司再將該房屋所有權移轉登記予
  　被上訴人丙○○，被上訴人丙○○再將該房屋所有權移轉登
    記予上訴人。其基礎事實均係本於上訴人與被上訴人丙○○
    簽訂之系爭房屋買賣契約，上訴人（買受人）向被上訴人（
    出賣人）請求移轉買賣房屋所有權之權利，以及債務人（被
    上訴人丙○○）怠於行使其對房屋合建人即被上訴人祥邑公
    司之房屋第一次登記、房屋所有權移轉登記請求權，依民事
    訴訟法第446條第1項、第255條第1項第2款規定，無庸被上
    訴人同意。
三、系爭買賣契約書雖載為「不動產預約買賣契約書」，惟依其
    內容，就買賣總價金、買賣標的物、價金給付之期數、各期
    應給付之金額、辦理標的物所有權移轉之日期、標的物點交
    之日期均有明確約定，雖名為「預約」，惟買賣契約之重要
    內容均已具備，與本約無異，仍具買賣契約效力，兩造均應
    受其拘束。均先鈙明。
乙、實體方面：
一、兩造之聲明：
(一)、上訴人方面：求為判決：如主文所示。
(二)、被上訴人丙○○方面：求為判決駁回對造之上訴。
(三)、被上訴人祥邑公司、宙紘公司方面：均未於本院言詞辯論
      期日到場，亦未提出書狀作何聲明。惟被上訴人祥邑公司
      之法定代理人於原審陳稱只要被上訴人宙紘公司提出系爭
      房屋所有權移轉登記所需之印鑑章等文件，伊公司即願將
      系爭房屋所有權移轉登記給被上訴人宙紘公司等語。
二、本件上訴人起訴主張：被上訴人丙○○，於民國（以下同）
    93年3月13日，與被上訴人祥邑公司簽訂合建契約書，由被
    上訴人丙○○提供其所有坐落於彰化縣田尾鄉○○段335之
    13地號土地，與被上訴人祥邑公司合建房屋，被上訴人祥邑
    公司出資及負責房屋興建事宜，約定被上訴人丙○○分得其
    中編號A4之房屋，該房屋被上訴人丙○○係以被上訴人宙紘
    公司負責人乙○○為起造人，並以被上訴人宙紘公司負責人
    乙○○名義，向彰化縣田尾鄉公所申請建造執照〔建造執照
    號碼（93）田鄉建字第伍肆玖伍號〕，嗣被上訴人丙○○於
    93年7月12日，與上訴人簽訂「不動產預約買賣契約書」，
    將其合建所分得之上述房屋及土地，即坐落於上述地段335
    之13地號土地、及其上建物即上述建照執照所示鋼筋混凝土
    3層樓房1棟1戶，已完工，編號A4），以新台幣（以下同）
    320萬元價格，出售予上訴人，契約書第2條雖記載買賣總價
    為新台幣370萬元，惟此係因被上訴人祥邑公司之法定代理
    人丁○○恐影響伊所建同批房屋之出售行情，而要求將系爭
    房屋買賣總價載為370萬元，實際成交價僅320萬元，契約書
    「特約事項」約明土地過戶完畢後，被上訴人丙○○應負交
    付房屋之完全責任，並負責將房屋起造人名義變更為上訴人
    ，上開房屋已興建完成，上訴人已依買賣契約之約定繳清全
    部價金，被上訴人丙○○即有申辦房屋使用執照、房屋第一
    次所有權登記，將房地所有權移轉登記給上訴人之義務，詎
    被上訴人丙○○僅將系爭買賣之上述土地所有權移轉予上訴
    人，但房屋所有權迄今仍未移轉登記予上訴人，顯已給付遲
    延，被上訴人丙○○係上訴人之債務人，已陷於債務人遲延
    。被上訴人丙○○為履行其系爭房屋所有權移轉登記予上訴
    人之義務，原可本於伊與被上訴人祥邑公司間所訂合建契約
    書，請求被上訴人祥邑公司與起造人被上訴人宙紘公司共同
    向主管機關申辦房屋使用執照、以被上訴人宙紘公司（起造
    人）名義申辦房屋第一次所有權登記，再由被上訴人宙紘公
    司將房屋所有權移轉登記予被上訴人丙○○，被上訴人丙○
    ○再移轉登記予上訴人，竟怠於行使，上訴人係其債權人，
    自得依據民法第242條及最高法院46年台上字第422號判例意
    旨，代位債務人（被上訴人丙○○）行使其對被上訴人祥邑
    公司、宙紘公司之上述權利；又依建築法第70條第1項規定
    ，建築工程完成後，應由起造人會同承造人及監造人聲請使
    用執照，又土地登記規則第79條第1項規定，申請建物所有
    權第一次登記，應提出使用執照，故如無特別情事，建造執
    照上所載之起造人，恒為該建物所有權第一次登記之申請人
    亦即原始建築人，依此規定，系爭房屋，應由起造人（即被
    上訴人宙紘公司）會同承造人（即被上訴人祥邑公司）共同
    聲請使用執照，是系爭房屋起造人（即被上訴人宙紘公司）
    即有會同承造人（即被上訴人祥邑公司）申辦使用執照之義
    務，況被上訴人丙○○係被上訴人宙紘公司之實際負責人，
    乙○○僅係名義負責人，被上訴人丙○○將伊合建分得之系
    爭房屋，借用被上訴人宙紘公司負責人乙○○之名義為起造
    人，實際之起造人為被上訴人丙○○，被上訴人宙紘公司更
    應向主管機關申領系爭房屋使用執照，將房辦理第一次總登
    記為被上訴人宙紘公司，再移轉登記予被上訴人丙○○等情
    ，爰本於買賣、債權人代位之法律關係及建築法第70條第1
    項前段起訴，求為如主文第二項所示之判決。
三、
(一)、被上訴人宙紘公司未於言詞辯論期日、準備程序期日到場
      ，亦未提出書狀作何抗辯。
(二)、被上訴人祥邑公司未於最後言詞辯論期日到場，惟於原審
      抗辯稱：
      １、不同意上訴人之主張，伊公司與上訴人間並無任何契
          約關係存在。
      ２、系爭房屋確係伊公司與被上訴人丙○○合建無誤，伊
          公司有義務就興建完成之系爭房屋申辦建物使用執照
          、以及辦理建物所有權第一次登記，但目前被上訴人
          丙○○避不見面，而被上訴人宙紘公司之法定代理人
          乙○○又拒不提出申辦建物使用執照、辦理建物所有
          權第一次登記所需之公司印鑑章，伊公司雖多次催促
          ，被上訴人丙○○及乙○○均置之不理，致伊公司無
          法就系爭房屋申辦建物使用執照、以及辦理建物所有
          權第一次登記，並非伊公司不配合辦理上述事宜，上
          訴人之請求無理由等語。
(三)、被上訴人丙○○則辯以：
      １、系爭房地之買賣，總價金確如買賣契約書所載之3,70
          0,000元，並非上訴人所稱之3,200,000元，簽約當時
          ，因上訴人擔心一屋二賣，伊因而將買賣標的物之土
          地設定抵押權給上訴人，其設定金額即為買賣價金3,
          700,000元。
      ２、上訴人尚未繳清買賣價金：
    　(1)、上訴人僅支付150萬元價金：上訴人僅於訂約當天匯
      　　款100萬元到被上訴人丙○○指定之宇朕物流有限公
      　　司（以下稱宇朕公司）帳戶，又於次日 (93年7月13
      　　日)匯款50萬元到被上訴人丙○○指定之宇朕公司帳
        　戶，合計僅支付150萬元價金。
      (2)、上訴人於93年7月13日匯55萬元至宇朕公司之帳戶，
          該款係上訴人承作宇朕公司廠房地板失敗而返還給宇
          朕公司之款項，與系爭房地買賣款無關，匯款當時，
          因不希望與系爭房地買賣款混淆，所以要求分為二筆
          ，存入宇朕公司之同一帳戶內。
      (3)、上訴人依約應於系爭買賣之土地設定抵押權完成時所
          應支付之頭期款（即第二次付款）120萬元，至今尚
          未付清。
      (4)、被上訴人宙紘公司曾向上訴人借貸140萬元，至系爭
      　　買賣契約訂約之日止，借貸之餘額為100萬元，上訴
        　人當時持有宙紘公司所簽發之140萬元本票以及100萬
          元台銀支票，因此，兩造約定以宙紘公司所欠上訴人
          之100萬元借款，與系爭買賣上訴人所應交付給被上
          訴人丙○○之尾款100萬元相抵，並由被上訴人林佑
          樺另開立1張100萬元本票暫由代書保管，待交屋後互
          相換回本票及支票，詎上訴人竟於同年8月間，竟持
          上述100萬元台銀支票至銀行請求兌現，幸已逾提示
          期限未獲兌領，上述宙紘公司所簽之140萬元本票，
          上訴人於93年8月26日持向法院執聲請裁定准許強制
          執行，可見上訴人未依約定之內容履行。
      (5)、曾彩葉雖係被上訴人丙○○經營之宇朕公司之員工，
          該員為上訴人之姨子，上訴人不應未經被上訴人同意
          ，擅自主張伊已代宇朕公司支付積欠員工曾彩葉之薪
          資47624元，並以此47,624元抵付其應支付之系爭買
          賣價金。
      (6)、上訴人主張伊代被上訴人丙○○繳付土地增值稅102,
          376元部分：依被上訴人丙○○、被上訴人祥邑公司
          間所訂之合建契約，已明確記載土地增值稅102,376
          元已於被上訴人祥邑公司給付被上訴人丙○○第2次
          合建款時扣除，該筆土地增值稅102,376元既已扣除
          ，自無由上訴人代為繳付之可能，且被上訴人丙○○
          亦未要求上訴人代繳該筆土地增值稅，上訴人繳付增
          值稅時亦未告知被上訴人丙○○，而被上訴人祥邑公
          司也將已扣應繳之增值稅佔為己有。
   　 (7)、如上所述，上訴人既未付清買賣價金，則其本於買賣
      　　契約，請求被上訴人丙○○辦理系爭房屋所有權移轉
        　登記，為無理由等語。
四、兩造不爭執之事實：
(一)、被上訴人丙○○於93年3月13日，與被上訴人祥邑公司簽
      訂合建契約書，由被上訴人丙○○提供其所有坐落於彰化
      縣田尾鄉○○段335之13地號土地，與被上訴人祥邑公司
      合建房屋，被上訴人祥邑公司出資及負責房屋興建事宜，
      約定被上訴人丙○○分得其中編號A4之房屋，該房屋被上
      訴人丙○○係以被上訴人宙紘公司負責人乙○○為起造人
      ，並以被上訴人宙紘公司負責人乙○○名義，向彰化縣田
      尾鄉公所申請建造執照〔建造執照號碼（93）田鄉建字第
      伍肆玖伍號〕。
(二)、被上訴人丙○○於93年7月12日，與上訴人簽訂「不動產
      預約買賣契約書」，將其合建所分得之上述房屋及土地（
      即坐落於上述地段335之13地號土地、及其上建物即上述
      建照執照所示鋼筋混凝土3層樓房1棟1戶，已完工編號A4
      房屋），出售予上訴人，契約書「特約事項」約明土地過
      戶完畢後，被上訴人丙○○應負交付房屋之完全責任，並
      負責將房屋起造人名義變更為上訴人。
(三)、上開房屋已興建完成，惟迄今僅辦妥土地所有權移轉與上
      訴人，房屋部分，迄今尚未請領房屋使用執照、未辦理房
      屋第一次所有權登記，未將房屋所有權移轉登記給上訴人
      。
五、本件之爭點：
(一)、系爭買賣之總價金，究為370萬元？或320萬元？
(二)、被上訴人丙○○是否已陷於債務人給付遲延？
(三)、上訴人（債權人）依據民法第242條規定主張代位行使債
      務人（即被上訴人丙○○）之權利是否正當？
六、
(一)、系爭房地買賣之價金總額應為320萬元，而非370萬元：
      系爭買賣契約書雖記載買賣總價金為370萬元，惟實際上
      成交價為320萬元之情，已據證人即當初為兩造書立買賣
      契約書之代書甲○○於本院證稱：「．．．我是代書，因
      己○○向林佑華買田尾的房地，有人介紹他們到我的事務
      所來，所以己○○就和丙○○到我的事務所來，我幫他們
      書寫買賣契約書，時間是在93年7月12日，買賣標的是田
      尾鄉○○段335之13地號土地及其上的房子，當時因為房
      子尚在建築中，所以還沒有門牌號碼。雙方約定房地買賣
      總價為320萬元，因為賣方丙○○說土地是和人合建的，
      她擔心破壞行情價格，要我寫總價370萬元．．．．訂金
      寫150萬元，實際上買方才付100萬元。土地房屋因已完成
      設定抵押登記，所以頭款120萬元有付清，至於尾款是否
      有支付我就不清楚．．．．」、「．．．（上訴人訴訟代
      理人鄭志明律師．．．請教（指請教證人甲○○）己○○
      為何只付訂金100萬元，原因何在？）證人甲○○答：成
      交總價是320萬元，因為丙○○怕破壞買賣行情價格，叫
      　我把買賣價格寫為370萬元，多出來的50萬元就加到訂
      金內，所以訂金才從原先100萬元增載為150萬元，實際上
      履行契約的時候，訂金就少付了50萬元，所以實際上交付
      的訂金數額是100萬元」等語（見本院卷第117頁、第118
      頁）。證人甲○○既係為兩造書立系爭買賣契約之代書，
      對買賣價金數額自甚知悉，玆已到場證稱當初兩造買賣價
      金實際總額為320萬元，因被上訴人丙○○怕破壞買賣行
      情價格，兩造因而同意將買賣價格載為370萬元，實際成
      交價僅320萬元，供前又經具結，所為上開證詞，自堪採
      信，是上訴人主張系爭買賣之總價應為320萬元一節，堪
      信為真實，被上訴人丙○○辯稱買賣總價為370 萬元，不
      足採憑。
(二)、被上訴人丙○○已陷於債務人（即出賣人）給付遲延：
  Ａ、系爭買賣契約附表二（即契約書之末頁），就系爭買賣價
  　　金之支付方式，載為分三期支付：「訂金新台幣壹佰伍拾
  　　萬元（實際上約定之訂金數額為一百萬元，已詳如上述）
    　．．．簽訂契約同時給付．．．頭款新台幣壹佰貳拾萬元
  　　，於民國93年7月設定（指買賣之土地設定抵押權給買受
    　人即上訴人）完成時交付，並同意土地過戶。尾款新台幣
      壹佰萬元，於乙方（指被上訴人丙○○）房屋完成交付時
      （支付）」（見原審卷第10頁）。查系爭買賣土地，已於
      93 年7月14日設定最高限額抵押權給上訴人，於93年7月
      28日辦妥土地所有權移轉登記給上訴人，為上訴人所是認
      ，並有上訴人所提土地登記謄本可稽（見原審卷第21頁）
      ，依上述約定，上訴人即有給付頭期款120萬元之義務，
      連同訂約時應交付之定金100萬元，共220萬元，上訴人有
      給付之義務，是本件應先審究：上訴人是否已將買賣金22
      0萬元給付出賣人 (即被上訴人丙○○)：
  １、93年7月12日訂約當日，上訴人已委託其配偶曾彩琴匯款
      100萬元至被上訴人丙○○所指定之宙紘公司帳戶內又於
      次日 (93年7月13日)委託其配偶曾彩琴匯款50萬元至被上
      訴人丙○○指定之宇朕公司帳戶內，作為支付價金之用，
      合計150萬元等情，有第七商業銀行匯款回條影本附卷可
      憑（見原審卷第17頁、第18頁、第96頁、第97頁），並為
      被上訴人丙○○所是認。此兩筆匯款合計為150萬元。
  ２、上訴人又於93年7月14日，匯款55萬元至宇朕公司帳戶內
      ，有台中商業銀行無摺存款存入通知聯影本附卷足憑（見
      原審卷第98頁），被上訴人丙○○對於上訴人有匯此筆款
      項並不爭執，僅辯稱：該款係上訴人承作宇朕公司廠房地
      板失敗而返還給宇朕公司之款項，與系爭房地買賣款無關
      ，匯款當時，因不希望與系爭房地買賣款混淆，所以要求
      分為二筆，存入宇朕公司之同一帳戶內等語。上訴人則主
      張伊匯入宇朕公司帳戶之上述55萬元，亦係作為支付買賣
      價金之用，並非伊承作宇朕公司廠房地板失敗而返還給宇
      朕公司之款項。查兩造均不否認系爭房地買賣之價金給付
      ，被上訴人丙○○確曾指定上訴人將買賣價款匯至宇朕公
      司之上述帳戶內，上訴人亦依被上訴人丙○○之指示，分
      別於93年7月12日及93年7月13日，分別匯款100萬元、50
      萬元至該帳戶內之情，已如上述，玆上訴人再於93年7月
      14日匯款55萬元至宇朕公司之同一帳戶內，被上訴人丙○
      ○辯稱該55萬元匯款並非用以支付價金，而係上訴人承作
      宇朕公司廠房地板失敗而返還給宇價金之款項云云，未據
      提出證據證明，且為上訴人所否認，上訴人與被上訴人丙
      ○○訂立系爭買賣契約時並不知悉宇朕公司之帳戶，若非
      被上訴人丙○○指定買賣價金匯入宇朕公司之帳戶，上訴
      人焉能如前述方式匯款？其匯款之時間又與雙方買賣約定
      付款時間如此接近？顯見上訴人所匯入宇朕公司帳戶之55
      萬元，亦係用以支付價金之用，被上訴人丙○○所辯上開
      55萬元匯款非支付買賣價金云云，即難採憑。
  ３、上訴人已代被上訴人丙○○繳付土地增值稅102376元：
  　　上訴人主張伊已代被上訴人丙○○繳付系爭買賣土地之增
　    值稅102376元，提出請款明細表影本一件為證（見原審卷
      第20頁），並經證人即受託辦理系爭房地買賣過戶之代書
      江耀儒於本院證稱：「．．．設定的程序完成後，我接續
    　辦理土地所有權過戶給上訴人己○○，其中增值稅稅額10
      2376元，丙○○（被上訴人）有與上訴人己○○約定由上
      訴人己○○代付，93年7月21日，上訴人己○○有將10237
      6元匯入我在合作金庫的帳號2943─1的戶頭裡，我就拿那
      些錢去稅捐處繳納增值稅，開始辦理土地過戶的手續，直
      到完成，將土地所有權狀以及過戶的資料交給上訴人己○
      ○」等語（見本院卷第173頁、174頁)。由上證詞，足證
      系爭土地辦理所有權移轉登記時，上訴人已與被上訴人丙
      ○○約定由上訴人代為支付，上訴人並已將其代付之土地
      增值稅102376元匯給代書即證人江耀儒持往稅捐機關繳納
      完畢並辦妥系爭土地所有權移轉登記。依上訴人與被上訴
      人丙○○所訂系爭買賣契約書第四條之 (二)，系爭土地
      買賣之增值稅由被上訴人丙○○負擔（見原審卷第9頁）
      ，上訴人主張由伊代付，自屬可採，上訴人代付該筆增值
      稅後，主張以此數額作為已付價金之一部分，自無不合。
      被上訴人丙○○雖抗辯稱伊已與合建廠商（即被上訴人祥
      邑公司）達成協議，土地增值稅由第二次合建款50萬元內
      扣除，該筆土地增值稅102,376元既已扣除，自無由上訴
      人代為繳付之可能等語。惟為上訴人所否認。依被上訴人
      丙○○於原審所提95年3月15日答辯狀所附證物四之合建
      契約第3條第2項，僅載稱「甲方（指被上訴人丙○○）需
      負擔土地增值稅玖萬伍仟元整」（見原審第43頁），並無
      增值稅已於合建款中扣除之記載，足見被上訴人丙○○前
      開抗辯並不足採。
  ４、上訴人另代被上訴人丙○○清償被上訴人丙○○實際經營
      之宇朕公司所欠訴外人張曾彩葉之薪資47624元，屬第三
      人清償，被上訴人丙○○已受利益：
      上訴人主張被上訴人丙○○實際經營之宇朕公司積欠訴外
      人張曾彩葉（即上訴人配偶之姊妹）薪資47624元，經協
      議由上訴人代被上訴人丙○○支付47624元給張曾彩葉，
      以此金額抵充系爭買賣價款，上訴人已於93年7月13日支
      付47624元予張曾彩葉，自得主張以此金額抵付系爭買賣
      價金等語，查其主張，有所提張曾彩葉出具之證明書一件
      附卷為證（見原審卷第91頁），該證明書載稱：「本人張
      曾彩葉玆證明彰院95年度訴字第157號: 原告（即本件之
      上訴人）己○○確經被告（即本件之被上訴人，以下同）
      丙○○等三方協商同意，代為支付被告丙○○積欠本人員
      工薪資款轉作價購屋款，共計新台幣四萬七千六百二十四
      元整，並經本人於民國93年7月13日已受領上開款項無誤
      」等語。按民法第310條規定：「民法第310條向第三人為
      清償，經其受領者，其效力依左列各款之規定：一、經債
      權人承認或受領人於受領後取得其債權者，有清償之效力
      。二、受領人係債權之準占有人者，以債務人不知其非債
      權人者為限，有清償之效力。三、除前二款情形外，於債
      權人因而受利益之限度內，有清償之效力」。本件被上訴
      人丙○○並不否認伊經營之宇朕公司確有積欠訴外人張曾
　　　彩葉薪資47624元；而上訴人依系爭買賣契約有給付價金
  　　給被上訴人丙○○之義務，係被上訴人丙○○之債務人，
    　原應將買賣價金給付與債權人（即被上訴人丙○○），玆
      上訴人主張價金中之47624元付給第三人張曾彩葉，用以
      代被上訴人丙○○清償所欠張曾彩葉之同額（即47624元
      ）之薪資債務，該筆47624元已由張曾彩葉受領，並出具
      證明書附卷足憑，已如上述，則被上訴人丙○○所欠張曾
      彩葉之47624元薪資債務即歸消滅，亦即被上訴人丙○○
      同時受有47624元薪資債務消滅之利益，依上述法條第三
      款之規定，應認上訴人所欠之買賣價金債務，在47624元
      範圍內已清償。
  ５、綜上所述，足認上訴人已給付被上訴人丙○○220萬元（
      0000000+550000+102376+47624=0000000）。
  Ｂ、至系爭買賣「尾款」100萬元之給付部分：依買賣契約附
      表二（即契約書之末頁）：「．．．．尾款新台幣壹佰萬
      元，於乙方（指被上訴人丙○○）房屋完成交付時（支付
      ）」。依此約定，尾款100萬元，上訴人應於「房屋完成
      交付時」同時支付。是上訴人就尾款100萬元並無先為給
      付之義務。再查系爭買賣尾款100萬元之給付，被上訴人
      丙○○自承：伊經營之宙紘公司曾向上訴人借貸140萬元
      ，至系爭買賣契約訂約之日止，借貸之餘額為100萬元，
      上訴人當時持有宙紘公司所簽發之140萬元本票以及100萬
      元台銀支票，因此，兩造約定以宙紘公司所欠上訴人之10
      0萬元借款，與系爭買賣上訴人所應交付給被上訴人丙○
      ○之尾款100萬元相抵，並由被上訴人丙○○另開立1張10
      0萬元本票暫由代書保管，待交屋後互相換回本票及支票
      等語。並有本票影本一張附卷可據（見原審卷第16頁），
      是被上訴人丙○○若於房屋建造完成交付給上訴人時，即
      以被上訴人丙○○經營之宙紘公司所欠上訴人之100萬元
      借款債務，抵付系爭買賣上訴人所應給付被上訴人丙○○
      之尾款100萬元，上訴人無庸再給付被上訴人丙○○100萬
      元。至上訴人是否持上述宙紘公司所簽發之140萬元本票
      以及100萬元台銀支票行使票據權利，此乃上訴人可否以
      上述借款抵付買賣價金而為抗辯問題，對於本件100萬元
      借款抵付買賣價金之認定無影響。
 (三)、上訴人依據民法第242條規定，主張代位行使債務人即被
       上訴人丙○○之權利，係屬正當：
   １、民法第242條規定：「債務人怠於行使其權利時，債權人
       因保全債權，得以自己之名義，行使其權利。但專屬於
       債務人本身者，不在此限」；同法第243條規定：「前條
       債權人之權利，非於債務人負遲延責任時，不得行使．
       ．．．．」。依上規定，代位權之成立要件，需有保全
       債權之必要。至於所謂「保全債權之必要」，通說認為
       債之標的若與債務人之資力有關，例如貨幣之債等，則
       代位權之行使，應以債務人陷於無資力為要件。反之，
       若債之標的與債務人之資力無關，即使債務人尚有資力
       ，因債務人怠於行使權利，其所負債務仍有給付不能或
       給付困難之情形，債權人為保全其債權，即得行使代位
       權，於此情形，債務人是否尚有資力，要非所問。例如
       不動產所有權經輾轉買賣而未隨同辦理所有權移轉登記
       ，即不宜問債務人是否陷於無資力，惟有代位行使債務
       人之所有權移轉登記請求權，始得保障債權人取得所有
       權（參看孫森焱著民法債編總論第441頁、第442頁）。
   ２、系爭房屋係出賣人即被上訴人丙○○與被上訴人祥邑公
       司合建，由被上訴人丙○○分得之房屋，而出售給上訴
       人，是買賣當事人之真意應係於房屋興建完成時，被上
       訴人丙○○應將房屋所有權登記為上訴人，並將房屋交
       付上訴人，同時請求上訴人給付尾款100萬元，上訴人亦
       得請求被上訴人丙○○交付房屋（含申辦使用執照及辦
       理房屋所有權移轉登記）。玆兩造均不爭執系爭房屋已
       興建完成，被上訴人祥邑公司亦自承：系爭房屋已建造
       完成，僅因起造人即被上訴人宙紘公司不配合提供印章
       致無從申辦使用執照等語；依上說明，上訴人自得請求
       被上訴人丙○○申辦使用執照及辦理房屋所有權移轉登
       記，惟被上訴人丙○○迄未辦理。民法第229條第2項規
       定：「給付無確定期限者，債務人於債權人得請求給付
　　　 時，經其催告而未為給付，自受催告時起，負遲延責任
       。其經債權人起訴而送達訴狀．．．．者，與催告有同
       一之效力」。系爭房屋已建造完成，為兩造所不爭，被
       上訴人丙○○依約負有辦使用執照及辦理房屋所有權移
       轉登記並交付給上訴人之義務，已詳如上述，被上訴人
       丙○○迄未履行，經上訴人於本件訴訟起訴狀中催告被
       上訴人丙○○履行，並表明以起訴狀繕本之送達，作為
       催告之意思表示，該訴狀繕本已於95年3月6日送達被上
       訴人丙○○收受（見原審卷第27-1頁），依上說明，被
       上訴人丙○○應自收受之日即95年3月6日起，負債務人
       給付遲延責任，足見被上訴人丙○○已陷於給付遲延。
   ３、承上所述，被上訴人丙○○已陷於給付遲延，則上訴人
       （債權人）依據民法第242條及243條行使債權人代位權
       ，代位債務人即被上訴人丙○○行使權利，洵屬正當。
   ４、上訴人代位債務人即被上訴人丙○○行使權利之內容：
       依被上訴人丙○○與被上訴人宙紘公司所訂之合建契約
       第 (三)點、第 (五)點、第 (八)點之約定，系爭合建之
       房屋興建完成時，被上訴人宙紘公司有義務辦理系爭房
       屋理使用執照及辦理保存登記，將房屋所有權移轉登記
       於被上訴人丙○○名下，玆兩造均不爭執系爭房屋已興
       建完成，被上訴人丙○○仍怠於行使上開權利，上訴人
       自可代位被上訴人丙○○行使上述權利，以債權人即上
       訴人名義，請求被上訴人宙紘公司辦理系爭房屋使用執
       照、將系爭房屋第一次所有權登記為被上訴人宙紘公司
       （起造人），再將系爭房屋所有權移轉登記為被上訴人
       丙○○。是上訴人對被上訴人丙○○部分之請求，洵屬
       正當。
七、關於被上訴人宙紘公司方面：上訴人訴請被上訴人宙紘公司
    應與被上訴人祥邑公司共同辦理系爭房屋使用執照、將系爭
    房屋第一次所有權登記為被上訴人宙紘公司（起造人），再
    將系爭房屋所有權移轉登記為被上訴人丙○○。查被上訴人
    宙紘公司於第一審及第二審均未於言詞辯論期日到場，亦未
    提出書狀作何抗辯，且被上訴人宙紘公司對於上訴人主張之
    上開事實，已於相當時期受合法之通知，於言詞辯論期日不
    到場，亦未提出準備書狀爭執，依民事訴訟法第280條第1項
    及第3項規定，應視同自認，則上訴人就此部分之事實即無
    庸舉證，應認上訴人之主張為真實，是上訴人對被上訴人宙
    紘公司所為上述各項之請求，亦屬正當。
八、關於被上訴人祥邑公司方面：
　　被上訴人祥邑公司自認：系爭房屋確係伊公司與被上訴人丙
　  ○○合建無誤，並自承伊公司有義務就興建完成之系爭房屋
    申辦建物使用執照、以及將系爭房屋辦理建物所有權第一次
    登記為起造人即被上訴人宙紘公司名下等語（見原審卷第30
    頁）。僅抗辯稱：因被上訴人丙○○避不見面，被上訴人宙
    紘公司之法定代理人乙○○又拒不提出申辦建物使用執照、
    辦理建物所有權第一次登記所需之公司印鑑章，伊公司雖多
    次催促，被上訴人丙○○及乙○○均置之不理，致伊公司無
    法就系爭房屋申辦建物使用執照、以及辦理建物所有權第一
    次登記，並非伊公司不配合辦理上述事宜等語（見原審卷第
    30頁）。按合建契約若約定地主與　建築商各就自己分得之
　　房屋以自己名義或其指定之第三人領取建造執照者，因依建
　  築法第70條第1項前段規定，建築工程完竣後，應由起造人
    會同承造人及監造人申請使用執照；又依土地登記規則第79
    條第1項規定，申請建物所有權第一次登記，應提出使用執
    照，故如無特別情事，建造執照上所載之起造人，恒為該建
    物所有權第一次登記之申請人亦即原始建築人。本件合建契
    約，被上訴人丙○○所分得之系爭房屋，係指定以被上訴人
    宙紘公司之法定代理人乙○○為起造人，有建造執照附卷足
    憑（見原審卷第8頁），依上述建築法第70條第1項規定，建
    物完工申請使用執照時，應由起造人即被上訴人宙紘公司會
    同承造人即監造人被上訴人祥邑公司共同申請，方符規定；
    辦理建物第一次登記，應以起造人即被上訴人宙紘公司為申
    請人，且應提出使用執照，是上述手續，均應由被上訴人宙
    紘公司及被上訴人祥邑公司會同申請辦理，是上訴人請求被
    上訴人宙紘公司及被上訴人祥邑公司，共同辦理使用執照及
　　以被上訴人宙紘公司名義辦理房屋所有權第一次登記後，被
　　上訴人宙紘公司再將該樓房所有權移轉登記予被上訴人丙○
 　 ○，亦屬有據。
九、綜上所述，上訴人本於履行買賣契約及債權人代位之法律關
    係，以及建築法第70條第1項前段，請求被上訴人祥邑公司
    、宙紘公司就坐落彰化縣田尾鄉○○段335之13地號土地上
    如附件即彰化縣田尾鄉公所（93）田鄉建字第伍肆玖伍號建
    造執照所示鋼筋混凝土造三層樓房壹棟壹戶、面積計144.27
    平方公尺之已完工房屋（不含基地，基地所有權已移轉登記
    為上訴人名下），共同辦理房屋使用執照及以被上訴人宙紘
    公司名義辦理房屋所有權第一次登記後，被上訴人宙紘公司
    再將該房屋所有權移轉登記予被上訴人丙○○，被上訴人丙
    ○○再將該房屋所有權移轉登記予上訴人，洵屬正當，原審
    為上訴人敗訴之判決，尚有未洽，上訴論旨，指摘原判決不
    當，求予廢棄改判，為有理由，應由本院將原判決廢棄，改
    判如主文第二項所示。
十、本件事證已臻明確，兩造其餘攻擊防禦方法及舉證，經核均
    於判決結果不生影響，不予逐一論述，附此敘明。
十一、據上論結，本件上訴為有理由，依民事訴訟法第450條、
      第78條，判決如主文。
中　　華　　民　　國　　96　　年　　8 　　月　　8 　　日
                  民事第一庭　　審判長法　官　吳火川
                                      法　官  饒鴻鵬
                                      法　官  邱森樟
以上正本係照原本作成。
被上訴人得上訴。
如對本判決上訴，須於收受判決送達後二十日內向本院提出上訴
書狀，其未表明上訴理由者，應於提出上訴後二十日內向本院提
出上訴理由書（須按他造人數附具繕本）。
上訴時應提出委任律師為訴訟代理人之委任狀。具有民事訴訟法
第四百六十六條之一第一項但書或第二項之情形為訴訟代理人者
，另應附具律師及格證書及釋明委任人與受任人有該條項所定關
係之釋明文書影本。
　　　　　　　　　　　　　　　　　　　書記官　鄧智惠
中　　華　　民　　國　　96　　年　　8 　　月　　9 　　日
                                                      Ｃ
